臺灣苗栗地方法院民事簡易判決　　　　 97年度苗簡字第626號
原　　　告　張群滿
訴訟代理人　陳美玲
被　　　告　張昭雄
訴訟代理人　張績寶律師
　　　　　　徐祐偉律師
上列當事人間請求清償借款事件，本院於民國100年4月26日言詞
辯論終結，判決如下：
    主  文
被告應給付原告新臺幣參拾萬元，及自民國九十七年七月十三日
起至清償日止，按年息百分之五計算之利息。
原告其餘之訴駁回。
訴訟費用由被告負擔。
本判決第一項得假執行。但被告如於假執行程序實施前，以新臺
幣參拾萬元為原告預供擔保，得免為假執行。
    事實及理由
一、按訴狀繕本送達後，原告不得將原訴變更或追加他訴，但有
    被告同意、擴張或減縮應受判決事項之聲明者，不在此限；
    被告於訴之變更或追加無異議，而為本案之言詞辯論者，視
    為同意變更或追加。民事訴訟法第255 條第1 項第1 、3 款
    及第2 項分別載有明文。查本件原告聲請核發支付命令時，
    係請求被告應給付新臺幣（下同）30萬元，及自民國89年10
    月16日起至清償日止，按年息百分之5 計算之利息（見本院
    97年度促字第7373號卷第15頁背面）。嗣原告於97年11月10
    日以言詞變更法定遲延利息起算點自97年7 月13日起算（見
    本院卷第31頁），後於100 年4 月26日再變更利息起算日為
    97年6 月13日（見本院卷第180 頁），此均屬擴張或減縮應
    受判決事項之聲明，且被告對此並無異議而為本案之言詞辯
    論，核與上開規定相符，應予准許。
二、原告主張：兩造為兄弟關係，被告於89年10月16日因故向原
    告借用30萬元，並立有借據一紙。原告因兩造為親兄弟故多
    年未為索討，惟被告近20年來不僅棄父母之安養於不顧，又
    屢次興訟圖謀父母產業，陷全家於痛心憂煩中，不得已遂以
    台北古亭郵局第1428號存證信函催告被告返還系爭借款，並
    於97年6 月12日送達予被告，詎被告卻置之不理、拒不還款
    ，是依民法消費借貸之法律關係，請求判命被告返還系爭借
    款及自存證信函送達被告翌日即97年6 月13日起之法定遲延
    利息。至被告抗辯坐落於台北市○○○路○段210 巷8 巷2
    號1 樓房屋及房屋所坐落之土地（下稱系爭房地）為其所有
    ，並由原告無權占用，故得以相當於租金之不當得利抵銷之
    。惟系爭房地之所有權人應係訴外人即兩造父親張福淵，此
    事實並經臺灣台北地方法院（下稱台北地院）以97年度訴字
    第3537號判決確定，足認被告應非系爭房地之所有權人，故
    被告抵銷抗辯亦無理由等語。並聲明：被告應給付原告30萬
    元，及自97年6 月13日起至清償日止，按年息百分之5 計算
    之利息。
三、被告則以：系爭房地為被告所有，並於70年間出借予原告使
    用，惟因該房屋另有他用，被告乃於89年4 月28日發函原告
    請求返還，卻未獲原告置理，遂向台北地院訴請原告遷讓房
    屋（即89年度北調字第149 號）。訴訟期間因原告一再表示
    其女兒即將大學聯考，希望被告能同意於聯考完畢後再行歸
    還，被告因顧及兄弟情誼乃同意讓原告繼續使用系爭房地，
    並約定由原告交付被告30萬元作為擔保，待原告返還系爭房
    地予被告時，再將該30萬元交還原告，同時被告則應原告要
    求簽發借據一紙。故原告給付予被告之30萬元款項雖係載明
    借據字樣，惟實際上應係原告將來應返還系爭房屋之擔保，
    而非原告所云之借款。甚且，倘認兩造間確有30萬元之借款
    關係存在，惟按無法律上原因而受利益，致他人受損害者，
    應返還其利益，又二人互負債務，而其給付種類相同，並均
    屆清償期者，各得以其債務，與他方之債務，互為抵銷。民
    法第179 條前段、第334 條第1 項訂有明文。再按城市地方
    之租金，以不超過土地及其建築物申報總價年息百分之10為
    限，又按土地所有權人依本法所申報之地價，為法定地價。
    土地法第148 條、第97條第1 項定有明文。查系爭房地於99
    年6 月18日被告出售予訴外人黃振嘉前，確為被告所有，此
    事實業據原告於89年9 月26日調解程序時已自認在案，再參
    以訴外人張福淵於89年4 月5 日、95年10月10日自書遺囑記
    載，亦可知張福淵已預先分配房產，系爭房地並分歸被告所
    有，原告既未能舉證證明被告與訴外人張福淵間就系爭房地
    有借名登記契約之合意，僅空言否認被告並非實際所有權人
    云云，自不可採。另被告已於96年12月13日以苗栗南苗郵局
    第291 號存證信函終止兩造間就系爭房地之借用關係，原告
    並於同年月19日收受該存證信函，惟迄今仍未遷出，應屬無
    權占用，且原告無法律上原因占用系爭房地受有利益，致被
    告受有損害，則被告自可請求原告應按月給付22,832元之相
    當於租金之不當得利，該款項截至99年6 月14日止，已達45
    3,595 元，此債務與原告請求清償30萬元之給付種類相同，
    並均已屆清償期，茲以書狀為抵銷之意思表示，故原告已無
    任何剩餘權利可為主張等語。並聲明：原告之訴駁回；如受
    不利判決願供擔保請准宣告假執行。
四、得心證之理由：
（一）按民法第474 條第1 項規定，消費借貸者謂當事人一方移
      轉金錢或其他代替物之所有權於他方，而約定他方以種類
      、品質、數量相同之物返還之契約，是以消費借貸契約為
      要物契約，須以金錢或其他代替物之交付為要件。即當事
      人主張有金錢借貸關係存在，須就其發生所須具備之特別
      要件即金錢之交付及借貸意思表示互相一致負舉證之責任
      （最高法院81年台上字第2372號判決足資參考）。經查，
      原告主張上開借貸事實，業據提出被告簽立之借據乙紙為
      證（見本院97年度促字第7373號卷第9 頁），且被告亦不
      否認借據上「張昭雄」簽名之真正，並自承確實有收到原
      告所交付之30萬元等語（見本院卷第181 頁），是堪認原
      告主張兩造間有30萬元之消費借貸關係存在，應為可採。
      另被告抗辯該30萬元並非借款，而係作為將來原告返還系
      爭房屋之擔保，並提出台北地院89年度北調字第149 號筆
      錄及通知書（見本院卷第21頁至第23頁）為據。惟觀之上
      開筆錄及通知書內容，僅能證明原告於前案台北地院89年
      9 月26日調解時，曾表示希望在原告女兒明年大學聯考完
      畢後，再返還系爭房屋，並請求承審法官展期以利洽談和
      解，被告並於89年10月15日撤回訴訟等事實，尚難以此即
      謂兩造間所簽立之借據係出於擔保，而非出於消費借貸之
      意思表示，故被告前揭抗辯，顯不足採信。
（二）次按除別有規定外，確定之終局判決就經裁判之訴訟標的
      ，有既判力，民事訴訟法第400 條第1 項定有明文。而確
      定判決對於當事人有效力，此觀諸同法第401 條第1 項之
      規定亦明。又為訴訟標的之法律關係，於確定之終局判決
      中已經裁判者，就該法律關係即有既判力，當事人雖僅於
      新訴訟用作攻擊防禦方法，法院亦不得為反於確定判決意
      旨之裁判，最高法院著有30年上字第8 號判例可資參照。
      本件被告另抗辯，原告無權占有系爭房地，依法得請求原
      告應按月給付22,832元之相當於租金不當得利，該款項與
      原告請求清償30萬元抵銷後，原告已無任何權利可資主張
      云云。惟查，被告前依民法物上請求權及不當得利之法律
      關係，起訴請求原告遷讓系爭房屋，並自96年12月20日起
      至遷出之日止，按月給付被告22,832元相當於租金之不當
      得利，並經台北地院以97年度訴字第3537號判決，認被告
      並非系爭房地之真正權利人，其訴請原告遷讓房屋及按月
      給付22,832元不當得利等主張，均為無理由而駁回確定在
      案，有卷附前開判決暨駁回上訴之裁定影本各乙份（見本
      院卷第167 頁至第171 頁）附卷可憑，此亦為被告所不爭
      執（見本院卷第182 頁），復據本院依職權調閱台北地院
      97年度訴字第3537號案卷查核無誤。準此，依上開法條規
      定及判例意旨，台北地院97年度訴字第3537號確定判決於
      兩造間即有既判力，故本院自不得為反於上開確定判決意
      旨而為裁判。因此，被告猶執陳詞，抗辯原告請求清償30
      萬元之借款，已與原告無權占用系爭房地之不當得利損害
      金（即自96年12月20日起至返還系爭房屋之日止，按月給
      付22,832元部分）相互抵銷而消滅云云，自無足取。
（三）末按給付有確定期限者，債務人自期限屆滿時起，負遲延
      責任。給付無確定期限者，債務人於債權人得請求給付時
      ，經其催告而未為給付，自受催告時起，負遲延責任。其
      經債權人起訴而送達訴狀，或依督促程序送達支付命令，
      或為其他相類之行為者，與催告有同一之效力。前項催告
      定有期限者，債務人自期限屆滿時起負遲延責任，民法第
      229 條載有明文。查兩造並未約定債務之清償期，則依前
      揭法條規定，應自原告催告被告返還借款時起，被告始負
      遲延責任，而依卷附台北古亭郵局第1428號存證信函及郵
      件收件回執（見本院97年度促字第7373號卷第6 頁至第10
      頁卷第13頁）可知，原告曾以該存證信函催告被告應於函
      到30日內清償系爭借款債權，並於97年6 月12日送達被告
      。準此，被告應自函到30日之翌日即97年7 月13日起負遲
      延責任，則原告請求被告應自97年7 月13日起至清償日止
      ，按年息百分之5 計算之利息，自應准許；逾此部分之請
      求，即屬無據。
五、綜上，原告本於民法消費借貸契約之法律關係，請求被告應
    給付30萬元，及自97年7 月13日起至清償日止，按年息百分
    之5 計算之法定遲延利息，為有理由，應予准許；逾此部分
    請求則屬無據，應予駁回。
六、原告勝訴部分，係依民事訴訟法第427 條規定適用簡易程序
    所為被告敗訴之判決，依同法第389 條第1 項第3 款規定，
    應依職權宣告假執行；並依同法第392 條第2 項規定，依聲
    請酌定相當金額，准被告預供擔保免為假執行。
七、本件事證已臻明確，兩造其餘之主張及舉證，核與判決之結
    果不生影響，爰無庸一一論述，併此敘明。
八、訴訟費用負擔之依據：民事訴訟法第79條。
中    華    民    國   100    年    5     月    6    日
                  苗栗簡易庭法  官  游欣怡
以上正本係照原本作成。
如對本判決不服，須於判決送達後20日內向本院提出上訴狀（須
附繕本）。
如委任律師提起上訴者，應一併繳納上訴審裁判費。
                            書記官  張宏賓
中    華    民    國   100    年    5     月    6     日